臺北高等行政法院判決
　　　　　　　　　　　　　　　　　　 95年度簡字第00813號
原　　　告　甲○○
訴訟代理人　丙○○
被　　　告　勞工保險局
代　表　人　乙○○總經理）住.
上列當事人間因農保事件，原告不服內政部中華民國95年8 月29
日台內訴字第0950132148號（案號：0000000000）訴願決定，提
起行政訴訟。本院判決如下：
　　主  文
原告之訴駁回。
訴訟費用由原告負擔。
　　事  實
壹、事實概要：
    緣屏東縣高樹鄉農會農保被保險人即原告於民國（下同）77
    年10月25日投保，嗣原告因腰椎神經病變遺存障害，經行政
    院國軍退除役官兵輔導委員會高雄榮民總醫院94年10月27日
    審定成殘，原告申請殘廢保險給付，案經被告審核原告檢具
    之上開高雄榮民總醫院所開具之殘廢診斷書後，以95年2 月
    23日第000000000000號函通知原告：「台端殘廢程度符合殘
    廢給付標準表規定之第7項，第3等級，計840日，發給840日
    ，金額285,600 元．．．。」原告對之有爭議，申請審議，
    經內政部農民健康保險監理委員會以95年7月5日農監審字第
    12029 號審定書駁回，原告仍不服，提起訴願，經遭駁回，
    遂向本院提起行政訴訟。
貳、兩造聲明：
一、原告聲明：
(一)訴願決定及原處分均撤銷。
(二)被告對原告應作成殘廢程度，符合殘廢給付標準表規定之第
    5項，第1等級計1,200日，發給1,200日之殘廢給付。
二、被告聲明：
    原告之訴駁回。
參、兩造之陳述：
一、原告主張之理由：
(一)原告長期因神經病變及脊柱變形遺存運動之障害，於94年10
    月27日經行政院國軍退除役官兵輔導委員會高雄榮民總醫院
    診斷成殘傷病名稱為腰椎神經病變、診斷殘廢部位：腰椎、
    經治療仍遺留兩腳完全癱瘓無法行動、障害部位：神經障害
    、終日臥床、完全需他人操控輪椅代步（無法自行上下起臥
    及操作，需使用躺式特製輪椅）、無法從事任何工作、三餐
    、大小便、沐浴更衣無法自理全需他人扶助，已達為維持生
    命必要之日常生活活動全需他人扶助之情況，目前安置在屏
    東縣高樹鄉衛生所附設護理之家，由專業醫護人員24小時照
    護；原告終日臥床不僅不能從事任何工作，因神經病變及脊
    柱變形遺存之障害伴隨的萎縮、無法站立、彎曲、行走、酸
    、痛、抽、麻造成之痛苦及精神之負擔已非殘缺者所能比擬
    ，任何移位全須仰賴他人，現代醫學雖發達，仍有醫療藥物
    不能控制之痛苦（經年累月在高雄榮民總醫院有骨科、神經
    內、外科、復健科、心臟內科〈心肌梗塞〉、泌尿外科〈攝
    護腺癌及腫大〉、胃腸科〈胃潰瘍及出血〉、感染科等門診
    住院慢性處方簽紀錄），除醫護人員及家屬外，已無任何社
    會生活可言。
(二)依農民健康保險殘廢給付標準表，精神神經障害系列，神經
    障害項目第5 項身體障害之狀態所訂：中樞神經系統機能遺
    存極度障害，終身不能從事任何工作，經常需醫療護理或專
    人周密照護者，身體障害序列殘廢等級第一級給付1,200 日
    。又「精神、神經障害等級」之審定基本原則：綜合其病灶
    病狀，對於永久喪失勞動能力與影響日常生活或社會生活活
    動狀態及需他人扶助之情況，依左列各項狀況定其等級。於
    審定時，須有精神科、神經科、神精外科等專門醫師診斷證
    明資料為依據。(一)因重度精神神經障害，為維持生命必要之
    日常生活活動全需他人扶助者：適用第1 級。為上開給付標
    準表精神神經障害系列附註1 所明定。再依同表軀幹障害系
    列之脊柱畸形或運動障害項目，附註1 、脊柱為保持體位之
    支柱，其有遺存運動障害、畸形障害或荷重障害者，對於勞
    動能力之喪失程度，不應拘執於脊柱椎骨個別之損傷程度作
    個別判斷，應從脊柱全體機能損傷若干程度，作綜合性之審
    查。二、脊柱障害之審定：(一)脊柱遺存畸形同時併存運動障
    害者，兩者均屬同一系列之障害不得合併提高等級，應按其
    中較重者定其等級。(二)脊柱畸形且有因脊髓之壓迫而致四肢
    麻痺他覺可以證明者，脊柱畸形與四肢麻痺可以合併提高等
    級。三、「顯著畸形」係指穿著衣服，由外部可以察知者。
    四、脊柱運動障害：(一)「遺存顯著運動障害」係指喪失生理
    運動範圍二分之一以上者。(二)「遺存運動障害」係指喪失生
    理運動範圍三分一以上者。五、「脊柱遺存畸形」，係指符
    合下列情況之一者：(一)著衣時外部不易察見，但脫衣後由X
    光照片可以明顯查知脊柱或脊椎之一部，確有因骨折或其他
    病變引起之明顯變形（含缺損）者。
(三)原告長期因神經病變及脊柱變形遺存運動之障害，經治療仍
    遺留兩腳完全癱瘓無法行動、終日臥床、完全需他人操控輪
    椅代步（無法自行上下起臥及操作，需使用躺式特製輪椅）
    、無法從事任何工作、三餐（借助假牙尚能咀嚼熟軟食物）
    、大小便、沐浴、更衣無法自理全需他人扶助，且因萎縮麻
    痺無法站立、彎曲、行走而不能作脊柱前屈、後屈及能動範
    圍角度（脊柱畸形或運動障害）鑑定，任何移位全須養賴他
    人，完全喪失勞動能力及社會活動，長期至今仍需專人24小
    時醫療照護。依農民健康保險殘廢給付標準表，已達神經障
    害項目第5 項身體障害之狀態及其附註一、(一)之要件；同時
    符合同表軀幹障害系列之脊柱畸形或運動障害項目，附註一
    、二、三、四(一)、五(一)之要件；按農民健康保險條例第36及
    37條規定應按最高殘廢等級給與。
(四)被告僅以原告意識、認知、呼吸及語言狀態均屬正常、兩上
    肢肌力5分、兩下肢肌力2分，未重新鑑定或勘驗原告身體，
    即主觀認定未達癱瘓程度，置殘廢診斷書於不顧，又未綜合
    其病灶病狀，對於永久喪失勞動能力與影響日常生活或社會
    生活活動狀態及需他人扶助之情況，依各項狀況定其等級。
    再原告因脊柱障害兩腳癱瘓、無法站立、無法側彎，連脊柱
    前屈、後屈及能動範圍角度（脊柱畸形或運動障害）亦無法
    作鑑定，而被告卻以腰椎無骨折、脫位、畸形等，不至於明
    顯影響活動範圍，違反客觀認定事實與經驗法則，亦違背對
    當事人有利及不利應一律注意原則；有不適用法規或適用不
    當之情形。
(五)農民健康保險殘廢給付要件，按農民健康保險條例第16、36
    、37條法律已明確規範者，行政機關則無裁量可言。
(六)被告雖有必要之調查權及複檢請求權，但被告如果須否定原
    有殘廢診斷書就實體部分之判斷，依法仍應履行同法第36條
    及其施行細則第61條第2 項與農民健康保險殘廢給付標準表
    附註1 之規定，由保險人自設或特約醫療機構出具之專門醫
    師作成之殘廢診斷證明為依據，換言之，須重新對原告身體
    作鑑定，方能就事實做客觀判斷，反觀被告自始至今未對原
    告身體重新鑑定或勘驗或派員實地訪查，僅就相關資料送請
    被告特約醫師審查，並據此即逕行認定，而不顧原有殘廢診
    斷書之判斷與原告多年受家屬及醫護人員照護就客觀事實之
    所訴，尤其被告就不利於原告部分，涉及基本權利義務之限
    制，更應遵守法律要件原則（高雄榮民總醫院就原告傷病自
    84年起至今，由治療經過之事實所為判斷及原告受家屬及醫
    護人員24小時照護對事實狀態的了解，與被告僅就一次書面
    審查所作判斷，何者較為客觀、正確？不查自明），被告不
    僅違背專業醫理與經驗及論理法則，並與公平正義、依法行
    政相抵觸，已屬明顯且重大之行政瑕疵。
(七)請求重新鑑定或勘驗原告身體，並調查原告為維持生命必要
    之日常生活活動全需他人扶助之證據。
二、被告主張之理由：
(一)依據農民健康保險條例第39條規定：「被保險人依第36條規
    定領取殘廢給付後，經保險人認定不能繼續從事農業工作者
    ，其保險效力自保險人指定之醫療機構出具之殘廢診斷書所
    載殘廢日期之當日24時終止。」另依農民健康保險殘廢給付
    標準表第5項、第7項規定：「中樞神經系統機能遺存極度障
    害，終身不能從事任何工作，經常需醫療護理或專人周密照
    護者，殘廢等級為第1 等級。」「中樞神經系統機能遺存顯
    著障害，終身不能從事任何工作者，殘廢等級為第3 等級。
    」同表「精神神經障害」附註1 規定：「『精神、神經障害
    等級』之審定基本原則：綜合其病灶症狀，對於永久喪失勞
    動能力與影響日常生活或社會生活活動狀態及需他人扶助之
    情況定其等級。」同表「脊柱畸形與運動障害」附註1 規定
    ：「脊柱為保持體位之支柱，其有遺存運動障害、畸形障害
    或荷重障害者，對於勞動能力之喪失程度，不應拘執於脊柱
    椎骨個別之損傷程度做個別判斷，應從脊柱全體機能損傷若
    干程度，作綜合性之審查。」
(二)原告前於94年11月1 日因腰椎神經病變申請殘廢給付，案經
    被告調閱行政院國軍退除役官兵輔導委員會高雄榮民總醫院
    之就診病歷，並將相關資料移請被告特約醫師審查，被告乃
    以95年2 月23日000000000000號核定通知書核定其殘廢程度
    符合殘廢給付標準表第7項第3等級，發給840日計285,600元
    ，並自診斷成殘日94年10月27日起逕予退保。
(三)按被保險人是否已達殘廢標準及其等級之判定，常涉及專業
    醫理之判斷，非被告之一般行政人員所能逕行認定。故被告
    於審核保險給付案件時，除以被保險人或受益人檢附之診斷
    書等書面資料予以審核外，如有必要，亦須另外徵詢專科醫
    師意見或實地派員訪查瞭解實情等，故法令明文規定保險人
    為審核保險給付，得調查有關文件，得另行指定醫院或醫師
    複檢、並得通知出具診斷書之醫院診所檢送必要之有關診療
    病歷等，即雖以專門醫師出具之診斷證明為依據，然最終審
    查之核定權仍在被告。查本件據行政院國軍退除役官兵輔導
    委員會高雄榮民總醫院94年10月27日出具之殘廢診斷書載，
    其雖整日臥床，惟其兩上肢肌力為5分、兩下肢肌力為2分（
    正常肌力為5分、極度狀況為四肢肌力均0分）、需他人操控
    輪椅代步尚非完全無法行動，且其意識、認知、呼吸及言語
    狀態均為正常，並可自行進食，故其殘廢程度尚未達中樞神
    經系統機能遺存極度障害，經常需醫療護理或專人周密照護
    之第1 等級程度，顯與原告所訴不符。且經被告將相關資料
    送請特約專科醫師審查結果略以，其腰椎無骨折、脫位、畸
    形，亦無固定融合痕跡，有退化性變化，無椎節粘連，不至
    於明顯影響活動範圍；另依肌電圖及病歷資料，其腰椎神經
    病變符合第7 項殘廢標準。據此，依醫學上之專業判斷，被
    告核定其殘廢程度符合殘廢給付標準表第7項第3等級，發給
    840日計285,600元，應無不當。至其嗣後如因上症致殘廢程
    度加重，因係屬退保後病情變化，與本件之案情無涉，亦無
    法作為本件改核之依據。又原告請求重新鑑定或勘驗原告殘
    廢狀況乙節，按本件被告依專科醫師醫理見解據為核定，因
    屬行政法上「判斷餘地」之範疇，於法自屬有據，且本件案
    情狀況與原告所訴並不相符，故已毋需重新鑑定或勘驗原告
    殘廢狀況。
　　理  由
壹、本件訴訟標的之價額在新臺幣（下同）20萬元以下，依行政
    訴訟法第229 條第2 項、第1 項第2 款規定及司法院92年9
    月17日院台廳行一字第23681 號令，應適用簡易程序，本院
    並依同法第233 條第1 項規定，不經言詞辯論，逕行裁判。
貳、兩造不爭之事實及兩造爭點：
    如事實概要欄所述之事實，業據提出農民健康保險申請書、
    殘廢診斷書為証，為兩造所不爭執，堪信為真，兩造爭點厥
    為：被保險人殘廢等級為何？
參、本院之判斷：
一、本件應適用之法條與法理：
（一）農民健康保險條例第16條規定：「被保險人或其受益人，
      於保險效力開始後、停止前，發生保險事故者，得依本條
      例規定，請領保險給付。」。
（二）農民健康保險條例第36條規定：「被保險人因遭受傷害或
      罹患疾病，經治療終止後，如身體遺存障害，適合殘廢給
      付標準表規定之項目，並經保險人自設或特約醫療機構診
      斷為永久殘廢者，得按其當月投保金額，依同表規定之殘
      廢等級及給付標準，一次請領殘廢補助費。被保險人因遭
      受傷害或罹患疾病，經治療1 年以上尚未痊癒，如身體遺
      存障害，適合殘廢給付標準表規定之項目，並經保險人自
      設或特約醫療機構診斷為永不能復原者，得比照前項規定
      辦理。」
（三）殘廢給付標準表第5項規定：「中樞神經系統機能遺存極
      度障害，終身不能從事任何工作，經常需醫療護理或專人
      周密照護者，殘廢等級為第1等級。」，第7項規定：「中
      樞神經系統機能遺存顯著障害，終身不能從事任何工作者
      。殘廢等級：3。給付標準：840日。」。
（四）同表「精神神經障害」附註1規定：「『精神、神經障害
      等級』之審定基本原則：綜合其病灶症狀，對於永久喪失
      勞動能力與影響日常生活或社會生活活動狀態及需他人扶
      助之情況定其等級。」同表「脊柱畸形與運動障害」附註
      1規定：「脊柱為保持體位之支柱，其有遺存運動障害、
      畸形障害或荷重障害者，對於勞動能力之喪失程度，不應
      拘執於脊柱椎骨個別之損傷程度做個別判斷，應從脊柱全
      體機能損傷若干程度，作綜合性之審查。」
二、被告就「被保險人達於何種殘廢等級」，有法定之審核、認
    定職權，法院就其專業判斷，原則上應予尊重：
（一）按農民健康保險條例第36條附表（即農民健康保險殘廢給
      付標準表）之立法結構，係以「身體障害狀態」之程度為
      基準，來區分殘廢之等級，被保險人症狀達於何種殘廢等
      級？被告須基於法定職權加以認定，並決定是否核發殘廢
      給付，其中「精神神經障害」、「脊柱畸形與運動障害」
      障害等級之審定，涉及醫理專業領域，非醫理專業人員無
      力負荷，農民健康保險條例第21條、第38條、農保條例施
      行細則第61條第3項因而規定，被告於審核農保給付案件
      時，除以被保險人所檢附之保險資料、殘廢診斷書等書面
      資料予以審核外，亦得調查有關之文件、得另行指定醫院
      或醫師複檢，並得通知出具殘廢診斷書之醫療機構檢送必
      要之檢查紀錄或有關診療病歷，以作為裁量之基礎，此即
      被告就殘廢等級之法定審核及認定職權。行政院衛生署89
      年3月17日衛署醫字第89013 119號函釋謂：「診斷書內容
      ，係由醫師依病人病情或依該病人之病歷據實填載，而非
      依病人要求出具，至於該診斷書所載之病情是否符合殘障
      給付標準，係由該殘障給付主管機關逕依權責認定。」，
      與前揭意旨相符，行政機關予以採用，自無不當。
（二）前揭殘廢等級之認定職權，涉及專業性、經驗性之判斷，
      基於法院審查能力有限，及司法、行政權分立之原則，法
      院原則上承認行政機關就此等事項之決定，有「判斷餘地
      」。但如行政機關之判斷有恣意濫用及其他違法情事，亦
      應承認法院得例外加以審查，其可資考量之情形包括：
      1、行政機關所為之判斷，是否出於錯誤之事實認定或錯
      誤之資訊。2、行政機關之判斷，是否有違一般公認之價
      值判斷標準。3、行政機關之判斷，是否違反法定之正當
      程序。4、作成判斷之行政機關，其組織是否合法且有判
      斷之權限。5、行政機關之判斷，是否出於與事物無關之
      考量，亦即違反不當連結之禁止。6、行政機關之判斷，
      是否違反相關法治國家應遵守之原理原則，如平等原則、
      公益原則等，仍應由法院審查（釋字第553 號解釋理由書
      、釋字第319 號翁岳生等3 位大法官所提不同意見書、並
      參照學者通說見解）。
（三）可知本件關於被保險人是否「中樞神經系統機能遺存極度
      障害」，關係本件原告是否已達1級殘廢標準，其他醫師
      之判定，與被告特約醫師所為之判定不同時，因審查核定
      之法定權限在於被告，最終之認定權仍在於被告，除非被
      告審查認定程序有前述違誤，本院均應予以尊重。
三、本件被告所聘審查醫師就原告症狀並未達極度障害，因而認
    定僅達第7項，第3等級殘廢所為之判斷，並無違法情事，其
    判斷應予尊重：
（一）按農保第2 等級殘需達「遺存高度障害，終身不能從事任
      何工作，日常生活需人扶助」之程度，第1 等級程度則需
      達「遺存極度障害，終身不能從事任何工作，經常需要醫
      療護理或專人周密照護」之程度。本件依據高雄榮民總醫
      院出具之診斷證明書上記載：「傷病名稱：腰椎神經病變
      。診斷殘廢部位：腰椎。初診日期：89年8 月25日。住院
      診療期間：94年10月4 日至94年10月19日，共住院1 次15
      天。門診診療期間：自89年8 月25日至94年10月27日共門
      診68次，目前仍門診或復健中。治療經過及最終診斷：經
      治療仍遺留兩腳完全癱瘓，無法移動。上項殘廢部位無好
      轉可能，治療終止診斷殘廢日期：94年10月27日。經診斷
      殘廢詳況：『1 、障害部位：神經障害。2 、意識狀態：
      正常。3 、認知狀態：正常。4 、呼吸狀態：呼吸正常。
      5 、攝食狀態：自行進食。6 、臥床狀態：整日臥床。7
      、言語狀態：正常。8 、惡性腫瘤：無。9 、肌力程度：
      上肢肌力均為5 分，下肢肌力均為2 分，肢體痙攣：僵硬
      。平衡協調：動作困難且不協調。．．．11、行動能力：
      需他人操控輪椅代步。12、工作能力：無法從事任何工作
      。』」，可知原告意識、認知、呼吸及言語狀態均正常，
      可自行進食，另上肢肌力均為5 分，下肢肌力均為2 分，
      均未達癱瘓之程度，難認有極度障害。
（二）又脊柱障害部分被告將原告治療時所拍攝之X光照片、病
      歷、肌電圖、神經傳導圖等相關資料，請其特約醫師專業
      審查，據特約醫師審查結果：原告腰椎無骨折、脫位、畸
      形亦無固定融合痕跡，有退化性變化，無椎節粘連，不至
      於明顯影響活動範圍。惟下肢肌力2分至3分，無法工作，
      符合農民健康保險殘廢給付標準表第7項規定：「中樞神
      經系統機能遺存顯著障害，終身不能從事任何工作者。殘
      廢等級：3。給付標準：840日。」，亦難認有極度障害。
（三）原告雖主張其終日臥床、完全需他人操控輪椅代步、三餐
      （借助假牙尚能咀嚼熟軟食物）、大小便、沐浴、更衣無
      法自理全需他人扶助，長期至今仍需專人24小時醫療照護
      已經構成1等殘廢云云，惟其既未達極度障害之程度，原
      處分僅認定其達第7項，第3等級殘廢所為之判斷，尚難謂
      違法。至其「妥當性」如何，並非本院審查之範圍。
（四）至農民健康保險條例第38條規定：「保險人於審核殘廢給
      付認為有複檢必要時，得另行指定醫院或醫師複檢。」，
      乃指「有必要」時才得指定複檢，本件已足以認定原告未
      達極度障害之程度，且原告嗣後因上症致殘廢程度加重，
      因係屬退保後病情變化，與本件之案情無涉，亦無必要再
      指定複檢，原告主張被告未對原告身體重新鑑定顯有違誤
      云云，尚不足採。
四、從而，原處分以被保險人殘廢程度僅符合農民健康保險殘廢
    給付標準表第46項第3等級，發給殘廢給付840日計285,600
    元，並以其領取殘廢給付後不能繼續從事工作，自診斷成殘
    日92年5 月15日起逕予退保，並無不合，訴願決定予以維持
    ，亦稱正確。原告徒執前詞，訴請撤銷，並請求核發1,200
    日之殘廢給付，為無理由，應予駁回。
肆、兩造其餘攻擊防禦方法均與本件判決結果不生影響，故不逐
    一論述，併此敘明。
據上論結，本件原告之訴為無理由，爰依行政訴訟法第233 條第
1 項、第236 條、第195 第1 項後段、第98條第3 項前段，判決
如主文。
中　　華　　民　　國　　96　　年　　6 　　月　　29　　日
                   第二庭      法  官  畢乃俊
上為正本係照原本作成。
本件以訴訟事件所涉及之法律見解具有原則性者為限，始得於本
判決送達後20日內向本院提出上訴狀並表明上訴理由，如已於本
判決宣示後送達前提起上訴者，應於判決送達後20日內補具上訴
理由（均按他造人數附繕本），且經最高行政法院許可後方得上
訴。
中　　華　　民　　國　　96　　年　　6 　　月　　29　　日
                               書記官  簡信滇
